【裁判字號】    95,判,1598
【裁判日期】    950928
【裁判案由】    地價稅
【裁判全文】
最  高  行  政  法  院  判  決
                                     95年度判字第01598號
上  訴  人  己○○
            丙○○
            甲○○○
            庚○○
            丁○○
            乙○○
            戊○○
被 上訴 人  臺南市稅捐稽徵處
代  表  人  辛○○      送達處所同上
上列當事人間因地價稅事件，上訴人對於中華民國94年5月17日
高雄高等行政法院93年度訴字第926號判決，提起上訴，本院判
決如下：
    主  文
上訴駁回。
上訴審訴訟費用由上訴人負擔。
    理  由
壹、本件上訴人主張：原判決以臺灣省政府府財六字第103294號
    令發布時間是在民國（下同）48年1月17日，顯然在中央法
    規標準法公布實施日之前，認上開省政府令無行政程序法第
    174條之1逾期失效之適用。惟查土地稅法與稅捐稽徵法兩者
    之公布實施日，均在上開省政府令發布之後，不知前令如何
    闡明後法。且該令已牴觸憲法第19條及中央法規標準法第5
    條、第6條規定，自不生效力；原判決予以維持，其判決當
    然違背法令。原審就上訴人指摘上開省政府令違反租稅法定
    主義等乙節未說明理由，即認為不可採，屬判決不備理由，
    其判決當然違背法令。次依行為時法令規定，辦理遺產繼承
    登記前，應先申報遺產稅，並取得遺產稅繳（免）納證明書
    始可。本件被繼承人周招鑒（即上訴人之父）於91年2月12
    日病故，其繼承人（即上訴人）等已於法定期間內完成遺產
    稅申報，經財政部臺灣省南區國稅局（以下簡稱南區國稅局
    ）核定遺產稅額新臺幣（下同）337,099,282元，因稅額龐
    大非上訴人所能負擔，乃於繳納期限內92年5月間申請實物
    扺繳，然南區國稅局未於法定期限內完成核定，致先行程序
    不能完成，是上訴人未辦理繼承登記，非上訴人自身有任何
    怠於申辦之事，而係南區國稅局未核定所致。原審以南區國
    稅局縱有未於法定期限內完成實物抵繳核定之情事，亦不得
    歸責於被上訴人，而容許不同行政機關一方行政怠惰致上訴
    人不能辦理繼承登記分割遺產，另一方再以上訴人未辦理繼
    承登記，不得分割遺產，以公同共有戶歸戶地價總額，並以
    累進稅率課徵高額地價稅，此已違反憲法第15條人民之生存
    權及財產權應予保障之意旨，原判決予以維持，其判決當然
    違背法令。乃上訴人均為被繼承人直系血親卑親屬，均為民
    法第1138條規定之第一順位繼承人，依民法第1141條規定同
    一順序之繼承人有數人時，按人數平均繼承。因而上訴人等
    應繼份均為7分之1，此即為「潛在應有部分」，故上訴人之
    稅捐義務就是7分之1，上訴人主張稅捐債務之分割，並非物
    權之分割，並不違反民法第759條，爰請求廢棄原判決。
貳、被上訴人則以：本件上訴人等之被繼承人周招鑒於91年2月
    12日死亡，遺有如原判決附表所示坐落臺南市○○區○○段
    781地號等61筆土地（下稱系爭土地）由上訴人等共同繼承
    ，因上訴人等就其繼承之土地未辦妥分割及繼承登記，亦未
    設管理人，此為上訴人所是認，被上訴人乃依土地稅法第3
    條第2項及稅捐稽徵法第12條規定，按上訴人等公同共有土
    地經累進起點地價計算上訴人等應繳納之地價稅總額，並以
    全體公同共有人名義為納稅義務人，向上訴人等核發92年度
    地價稅尚無不合。又查，民法第1151條規定：「繼承人有數
    人時，在分割遺產前，各繼承人對於遺產全部為公同共有。
    」而繼承人請求分割該公同共有之遺產，性質上為處分行為
    ，如係不動產，依民法第759條規定，於未辦妥繼承登記前
    ，不得為之，上述民法第1151條所稱之「分割遺產」，就不
    動產而言，當係指辦妥繼承登記後所為之分割並辦妥登記後
    始發生分割之效力而言，是繼承人僅有分割之協議者，自僅
    有債權之效力，繼承人間原有之公同共有關係不因此變更為
    分別共有，故上訴人訴稱被上訴人應依其等之協議將系爭土
    地分為7等份再依各別地價計稅云云，顯係誤解法律，並不
    足採。又，原判決關於本案系爭土地迄今尚未辦理繼承登記
    ，系爭土地自為上訴人等公同共有，不符合按繼承人各別繼
    承之應有部分計算土地面積，並按各別地價計徵應繳地價稅
    發單之法定要件已詳予論述，乃認上訴人在原審之訴為無理
    由而予駁回，其所適用之法規與該案應適用之法規並無違背
    ，並無所謂原判決有不適用法規或適用不當之違背法令情形
    。上訴人對於業經原判決詳予論述不採之事由再予爭執，核
    屬法律上見解之歧異，要難謂為原判決有不適用法規，或法
    規適用不當之違背法令情形。本件上訴論旨，仍執前詞，指
    摘原判決違誤，求予廢棄，難認有理由。另有關系爭土地91
    年度地價稅，上訴人亦以同樣理由，另案循序提起上訴，並
    經本院以94年度判字第634號判決駁回上訴在案，本件上訴
    顯無理由等語，資為抗辯。
參、原審斟酌全辯論意旨及調查證據之結果，以：本件系爭土地
    為上訴人等之繼承財產，迄未辦理繼承登記，而仍為上訴人
    等所公同共有且未設有管理人之事實，為上訴人所是認，揆
    諸土地稅法第3條第2項及稅捐稽徵法第12條之規定，自應以
    全體公同共有人為納稅義務人而計徵地價稅。再者，本件系
    爭土地所有人之間屬公同共有關係，在未登記為分別共有前
    ，各共有人並無應有部分之可言，其地價稅自不得按應有部
    分分別課稅甚明。而臺灣省政府48年1月17日府財六字第103
    294號令、財政部66年10月4日台財稅第36740號函及92年9月
    10日台財稅第0920453854號函等函釋，乃係闡明土地稅法第
    3條及稅捐稽徵法第12條之涵意，依上開說明，並未逾越該
    法規之意旨，原審自得予以援用。次按，行政程序法第174
    條之1固規定：「本法施行前，行政機關依中央法規標準法
    第7條訂定之命令，須以法律規定，或以法律明列其授權依
    據者，應於本法施行2年內，以法律明列其授權依據後修正
    或訂定，逾期失效。」然查，中央法規標準法係59年8月31
    日由總統公布施行，是前述臺灣省政府48年1月17日府財六
    字第103294號令顯非臺灣省政府依中央法規標準法第7條訂
    定之命令，應無行政程序法第174條之1規定之適用。再查，
    被上訴人係依土地稅法第3條第2項及稅捐稽徵法第12條之規
    定向上訴人等7人核課地價稅，並未因上訴人等人之性別、
    宗教、種族、階級、黨派之不同而為差別待遇，自亦與憲法
    第7條平等原則及行政程序法第6條之規定無涉。是上訴人等
    指稱被上訴人依據臺灣省政府前述命令作為課稅之依據，違
    反「租稅法定主義」、「法律優位原則」、「法律保留原則
    」、憲法第7條平等原則、行政程序法第6條之規定云云，容
    屬有誤，尚非可採。次查，民法第1151條規定：「繼承人有
    數人時，在分割遺產前，各繼承人對於遺產全部為公同共有
    。」而繼承人請求分割該公同共有之遺產，性質上為處分行
    為，如係不動產，依民法第759條規定，於未辦妥繼承登記
    前，不得為之，是上述民法第1151條所稱之「分割遺產」，
    就不動產而言，當係指辦妥繼承登記後所為之分割並辦妥登
    記後始發生分割之效力而言，是繼承人僅有分割之協議者，
    自僅有債權之效力，繼承人間原有之公同共有關係不因此變
    更為分別共有，故上訴人訴稱被上訴人應依其等之協議將系
    爭土地分為7等份再依各別地價計稅云云，顯係誤解法律，
    並不足採。至上訴人雖又主張其遺產稅於法定期限內已完成
    申報，並依法申請實物抵繳，因主管稽徵機關未依法定期限
    完成核定，造成上訴人不能取得申辦繼承登記證件，並不可
    歸咎上訴人未辦妥繼承登記云云，然查，上訴人等就被繼承
    人周招鑒遺產稅申請實物抵繳乙案，係由南區國稅局審核，
    縱有未於法定期限完成核定之情事，亦不得歸責於被上訴人
    ，是上訴人此之所訴，亦不足為其有利之認定。綜上所述，
    上訴人等前揭主張均無足採，則被上訴人按上訴人等公同共
    有土地經累進起點地價計算上訴人等應繳納之地價稅總額，
    並以全體公同共有人名義為納稅義務人，向上訴人等核發92
    年度地價稅共計3,213,626元，並無不合，復查決定及訴願
    決定遞予維持，核無違誤。上訴人等起訴意旨求為撤銷，並
    請求被上訴人應依分別共有之法律關係向上訴人等分別核發
    92年度地價稅單，均無理由，乃判決駁回上訴人在原審之訴
    。
肆、本院查：（一）、按「共有財產，由管理人負納稅義務；未
    設管理人者，共有人各按其應有部分負納稅義務，其為公同
    共有時，以全體公同共有人為納稅義務人。」、「地價稅或
    田賦之納稅義務人如左：一、土地所有權人。．．．前項第
    一款土地所有權屬於公有或公同共有者，以管理機關或管理
    人為納稅義務人；其為分別共有者，地價稅以共有人各按其
    應有部分為納稅義務人；田賦以共有人所推舉之代表人為納
    稅義務人，未推舉代表人者，以共有人各按其應有部分為納
    稅義務人。」、「地價稅按每一土地所有權人在每一直轄市
    或縣（市）轄區內之地價總額計徵之。前項所稱地價總額，
    指每一土地所有權人依法定程序辦理規定地價或重新規定地
    價，經核列歸戶冊之地價總額。」、「地價稅依本法第40條
    之規定，每年一次徵收者，以8月31日為納稅義務基準日；
    每年分2期徵收者，上期以2月28日（閏年為2月29日），下
    期以8月31日為納稅義務基準日。各年（期）地價稅以納稅
    義務基準日土地登記簿所載之所有權人或典權人為納稅義務
    人。」分別為行為時稅捐稽徵法第12條、土地稅法第3條第1
    項第1款、第2項、第15條及同法施行細則第20條第1項所明
    定。本件上訴人等之被繼承人周招鑒於91年2月12日死亡，
    遺有如原判決附表所示系爭土地由上訴人等共同繼承，因上
    訴人等就其繼承之系爭土地未辦妥分割及繼承登記，亦未設
    管理人，被上訴人乃按上訴人等公同共有土地經累進起點地
    價計算上訴人等應繳納之地價稅總額，並以全體公同共有人
    名義為納稅義務人，向上訴人等核發92年度地價稅共計3,21
    3,626元。上訴人等不服，申請復查結果，未獲變更，提起
    訴願，亦遭決定駁回，乃提起本件行政訴訟。原判決關於系
    爭土地為上訴人等公同共有，不符合按繼承人各別繼承之應
    有部分計算土地面積，並按各別地價計徵應繳地價稅重新發
    單之法定要件；原處分係依據土地稅法第3條第2項及稅捐稽
    徵法第12條規定對於上訴人等7人核課地價稅，與平等原則
    並無違背；繼承人間分割之協議，僅有債權之效力，在上訴
    人辦妥分別共有繼承登記前，系爭土地仍屬上訴人等公同共
    有，尚不得對被上訴人主張係彼等分別共有，並請求按上訴
    人各別繼承之應有部分計算土地面積，並按各別地價計徵應
    繳地價稅重新發單乙節，以及上訴人在原審之主張如何不足
    採等事項均已詳為論斷。（二）、又原處分係依據行為時稅
    捐稽徵法第12條、土地稅法第3條第1項第1款、第2項、第15
    條及土地稅法施行細則第20條第1項規定作成核課處分，並
    非僅根據原判決所載為協助下級機關統一解釋法令之函釋作
    成核課處分，與租稅法律主義尚無違背。再者，土地登記規
    則第120條規定：「繼承人為二人以上，部分繼承人因故不
    能會同其他繼承人共同申請繼承登記時，得由其中一人或數
    人為全體繼承人之利益，就被繼承人之土地，申請為公同共
    有之登記。其經繼承人全體同意者，得申請為分別共有之登
    記。登記機關於登記完畢後，應將登記結果通知他繼承人。
    」；上訴人主張彼等在法定期間申報遺產，並申請實物抵繳
    遺產稅，尚未核准乙節。但尚不得據之主張彼等在未經辦理
    繼承登記及分割遺產登記前，得逕行對被上訴人主張係彼等
    分別共有，並請求按上訴人各別繼承之應有部分計算土地面
    積，並按各別地價計徵應繳地價稅重新發單等語。是原判決
    認本件原處分認事用法，均無違誤，維持原處分及訴願決定
    ，而駁回上訴人在原審之訴，其所適用之法規與該案應適用
    之現行法規並無違背，與解釋判例，亦無牴觸，並無所謂原
    判決有違背法令之情形；又證據之取捨與當事人所希冀者不
    同，致其事實之認定亦異於該當事人之主張者，不得謂為原
    判決有違背法令之情形。（三）、上訴人對於業經原判決詳
    予論述不採之事由再予爭執，核屬法律上見解之歧異，要難
    謂為原判決有違背法令之情形。本件上訴論旨，仍執前詞，
    指摘原判決違誤，求予廢棄，難認有理由，應予駁回。
據上論結，本件上訴為無理由，爰依行政訴訟法第255條第1項、
第98條第3項前段、第104條、民事訴訟法第85第1項前段，判決
如主文。
中    華    民    國    95    年    9     月    28    日
                  第一庭審判長法  官  葉  振  權
                              法  官  吳  明  鴻
                              法  官  劉  鑫  楨
                              法  官  梁  松  雄
                              法  官  劉  介  中
以  上  正  本  證  明  與  原  本  無  異
中    華    民    國    95    年    9     月    28    日
                              書記官  王  史  民


司法院資訊處製作；財團法人民間司法改革基金會備份。
